---
editor_options: 
  chunk_output_type: console
---

```{r setup03}
#| include: false
knitr::opts_chunk$set(message = FALSE, warning = FALSE, comment = "")
options(scipen=999)
library(tidyverse)
theme_set(theme_bw())
```

# Модели смеси распределений

## Cмеси распределений

Не все переменные выглядят так же красиво, как распределения из учебников статистики. Для примера возьмем датасет, который содержит спамерские и обычные смс-сообщения, выложенный UCI Machine Learning [на kaggle](https://www.kaggle.com/uciml/sms-spam-collection-dataset). Посчитаем количество символов в сообщениях:

```{r}
spam_sms <- read_csv("https://raw.githubusercontent.com/agricolamz/2024_HSE_b_da4l/main/data/spam_sms.csv")

glimpse(spam_sms)

spam_sms |> 
  mutate(n_char = nchar(message)) ->
  spam_sms
  
glimpse(spam_sms)

spam_sms |> 
  ggplot(aes(n_char))+
  geom_histogram(fill = "gray90")+
  labs(caption = "данные из kaggle.com/uciml/sms-spam-collection-dataset",
       x = "количество символов",
       y = "количество сообщений")
```

Мы видим два явных горба и, как можно догадаться, это связано с тем, что спамерские сообщения в среднем длиннее и сосредоточены вокруг ограничения смс в 160 символов:

```{r}
spam_sms |> 
  ggplot(aes(n_char))+
  geom_histogram(fill = "gray70", aes(y = after_stat(density)))+
  geom_density(aes(fill = type), alpha = 0.3)+
  labs(caption = "данные из kaggle.com/uciml/sms-spam-collection-dataset",
       x = "количество символов",
       y = "значение функции плотности")+
  geom_vline(xintercept = 160, linetype = 2, size = 0.3)
```

## Модели смеси распределений

Такого рода данные можно описать при помощи модели смеси разных распределений. Мы сейчас опишем нормальными распределениями и будем использовать пакет `mixtools` (для смесей нормальных распределений лучше использовать пакет `mclust`), но, ясно, что семейство распределений можно было бы подобрать и получше.

```{r}
library(mixtools)

set.seed(42)
spam_length_est <- normalmixEM(spam_sms$n_char)

summary(spam_length_est)
```

Класс, получаемый в результате работы функции `normalmixEM()` имеет встроеный график:

```{r}
plot(spam_length_est, density = TRUE)
```

Однако, если хочется больше контроля над получаемым разультатом, я бы предложил использовать `ggplot()`:

```{r}
new_dnorm <- function(x, mu, sigma, lambda){
  dnorm(x, mu, sigma)*lambda
}

spam_sms |> 
  ggplot(aes(n_char))+
  geom_histogram(aes(y = after_stat(density)), fill = "gray90")+
  stat_function(fun = new_dnorm, 
                args = c(mu = spam_length_est$mu[1],
                                          sigma = spam_length_est$sigma[1],
                                          lambda = spam_length_est$lambda[1]),
                color = "#F8766D")+
  stat_function(fun = new_dnorm, 
                args = c(mu = spam_length_est$mu[2],
                                          sigma = spam_length_est$sigma[2],
                                          lambda = spam_length_est$lambda[2]),
                color = "#00BFC4")+
  labs(caption = "данные из kaggle.com/uciml/sms-spam-collection-dataset",
       x = "количество символов",
       y = "значение функции плотности")+
  geom_vline(xintercept = 160, linetype = 2, size = 0.3)
```

Таким образом мы получили классификатор

```{r}
first <- new_dnorm(seq(1, 750, by = 1), 
                   mu = spam_length_est$mu[1],
                   sigma = spam_length_est$sigma[1],
                   lambda = spam_length_est$lambda[1])
second <- new_dnorm(seq(1, 750, by = 1), 
                    mu = spam_length_est$mu[2],
                    sigma = spam_length_est$sigma[2],
                    lambda = spam_length_est$lambda[2])
which(first > second)
```

Если в смс-сообщении больше 62 символов, то согласно нашей модели, вероятнее всего это спам.

```{r}
spam_sms |> 
  mutate(model_predict = ifelse(n_char > 63, "predicted_spam", "predicted_ham")) |> 
  count(model_predict, type) |> 
  pivot_wider(names_from = type, values_from = n)
```

Результат не идеальный, но лучше чем помечать как спам каждое 13 сообщение $747/(4825+747)$.

::: {.callout-note}
В работе [@coretta2016] собраны [данные](https://raw.githubusercontent.com/agricolamz/2024_HSE_b_da4l/main/data/Coretta_2017_icelandic.csv) длительности исландских гласных. Отфильтруйте данные, оставив наблюдения гласного [a] (переменная `vowel`), произнесенные носителем `tt01` (переменная `speaker`) и постройте следующие графики, моделируя длительность гласного (переменная `vowel.dur`) смесью трех нормальных распределений. Как вам кажется, насколько хорошо модель смеси справилась с заданием?
:::

```{r}
#| echo: false
#| message: false

read_csv("https://raw.githubusercontent.com/agricolamz/2024_HSE_b_da4l/main/data/Coretta_2017_icelandic.csv") |> 
  filter(speaker == "tt01", vowel == "a") ->
  vowel_dur

set.seed(42)
vowel_length_est <- normalmixEM(vowel_dur$vowel.dur, k = 3)

vowel_dur |> 
  ggplot(aes(vowel.dur))+
  geom_histogram(aes(y = after_stat(density)), fill = "gray90")+
  stat_function(fun = new_dnorm, 
                args = c(mu = vowel_length_est$mu[1],
                         sigma = vowel_length_est$sigma[1],
                         lambda = vowel_length_est$lambda[1]),
                color = "#00BA38")+
  stat_function(fun = new_dnorm, 
                args = c(mu = vowel_length_est$mu[2],
                         sigma = vowel_length_est$sigma[2],
                         lambda = vowel_length_est$lambda[2]),
                color = "#F8766D")+
  stat_function(fun = new_dnorm, 
                args = c(mu = vowel_length_est$mu[3],
                         sigma = vowel_length_est$sigma[3],
                         lambda = vowel_length_est$lambda[3]),
                color = "#619CFF")+
  labs(caption = "данные [Coretta 2016]",
       title = "результаты модели",
       x = "длительность гласного [a] носителя tt01",
       y = "значение функции плотности")

vowel_dur |> 
  ggplot(aes(vowel.dur))+
  geom_histogram(aes(y = after_stat(density)), fill = "gray90")+
  geom_density(aes(color = place))+
  labs(caption = "данные [Coretta 2016]",
       title = "функции плотности",
       x = "длительность гласного [a] носителя tt01",
       y = "значение функции плотности")+
  theme(legend.position = "bottom")
```

## Несколько замечаний

- В наших примерах нам была доступна информация о классах (spam/ham, coronal/labial/velar), однако модель смесей распределений как раз имеет смысл применять, когда такой информации нет.
- В смеси распределений может быть любое количество распределений.
- Модели смеси распределений не ограничены только нормальным распределением, алгоритм можно использовать и для других распределений.
- Чаще всего в моделях смеси распределений используются распределения одного семейства, однако можно себе представить и комбинации посложнее.
- Модели смеси распределений (mixture models) не стоит путать со смешанными моделями (mixed effects models).
