---
editor_options: 
  chunk_output_type: console
---

```{r setup05}
#| include: false
knitr::opts_chunk$set(message = FALSE, warning = FALSE, comment = "")
options(scipen=999)
library(tidyverse)
theme_set(theme_bw())
```

# Байесовский доверительный интервал

Рассмотрим простенькую задачу, которую мы видели раньше:

::: {.callout-note}
Немного упрощая данные из статьи [@rosenbach03: 394], можно сказать что носители британского английского предпочитают *s*-генитив (90%) *of*-генитиву (10%). Проведите байесовский апдейт, если Вы наблюдаете в интервью британского актера из 120 контекстов 92 *s*-генитивов. Априорное распределение берите соразмерное данным. Ответ округлите до трёх или менее знаков после запятой.
:::

```{r}
tibble(x = seq(0, 1, by = 0.001),
       y = dbeta(x, 108+92, 12+28)) |>
  ggplot(aes(x, y))+
  geom_line()
```

## Фреквентисткий доверительный интервал

Фреквентистский доверительный интервал (по-английски confidence interval) основан на правиле трех сигм нормального распределения:

```{r}
#| echo: false
#| fig-height: 2.5

ggplot(data.frame(x = 0:1), aes(x)) + 
        stat_function(fun = dnorm, args = c(0, 1), geom = 'area', xlim = c(-3, 3), fill = 'deepskyblue4') + 
      stat_function(fun = dnorm, args = c(0, 1), geom = 'area', xlim = c(-2, 2), fill = 'cadetblue') + 
    stat_function(fun = dnorm, args = c(0, 1), geom = 'area', xlim = c(-1, 1), fill = 'lightblue') + 
    stat_function(fun = dnorm, args = c(0, 1), xlim = c(-3, 3))+
  geom_line(aes(y = c(0.15), x = c(-1, 1)), arrow = arrow(length=unit(0.2,"cm"), ends="both", type = "closed"))+
  geom_line(aes(y = c(0.03), x = c(-2, 2)), arrow = arrow(length=unit(0.2,"cm"), ends="both", type = "closed"))+
  annotate(geom = "text", x = 0, y = 0.17, label = "68.26%")+
  annotate(geom = "text", x = 0, y = 0.05, label = "95.44%")+
  scale_x_continuous(breaks = c(-3:3))+
  labs(y = "",
       x = "σ")
```

**z-score**:

- 95% данных находится в 1.96 стандартных отклонений
- 99% данных находится в 2.58 стандартных отклонений

Доверительный интервал:

- предположим, что данные генеральной совокупности нормально распределены
- тогда доверительные интервалы выборок взятых из генеральной совокупности будут [покрывать среднее генеральной совокупности](https://rpsychologist.com/d3/CI/)

$$\bar{x} \pm z \times \frac{\sigma}{\sqrt{n}}\text{, где } z \text{ — это z-оценка } 1 - \frac{\alpha}{2} \text{ часть данных}$$

Распространение этой логики на биномиальные данные называется интервал Вальда:

$$\bar{x} = \theta; \sigma = \sqrt{\frac{\theta\times(1-\theta)}{n}}$$

Тогда интервал Вальда:

$$\theta \pm  z\times\sqrt{\frac{\theta\times(1-\theta)} {n}}$$

Есть только одна проблема: работает он плохо. Его аналоги перечислены в других работ:

- assymptotic method with continuity correction
- Wilson score
- Wilson Score method with continuity correction
- Jeffreys interval
- Clopper–Pearson interval (default in R `binom.test()`)
- Agresti–Coull interval
- ... см. пакет `binom`

```{r}
#| fig-height: 7
low_ci <- binom.test(x = 108+92, n = 108+92+12+28)$conf.int[1]
up_ci <-  binom.test(x = 108+92, n = 108+92+12+28)$conf.int[2]

tibble(x = seq(0, 1, by = 0.001),
       y = dbeta(x, 108+92, 12+28)) |>
  ggplot(aes(x, y))+
  geom_line()+
  annotate(geom = "errorbar", y = 0, xmin = low_ci, xmax = up_ci, color = "red")+
  labs(title = "Апостериорное распределение",
       subtitle = "красным фреквентисткий 95% доверительный интервал",
       x = "", y = "")
```

В базовом пакете функция `binom.test()` не позволяет выбирать тип доверительного интервала. `ci.method = "Clopper-Pearson"` возможна, если включить библиотеку `mosaic`. 

## Байесовский доверительный интервал

Байесовский доверительный $(100-k)$-% интервал (по-английски credible interval) --- это интервал $[\frac{k}{2}, 1-\frac{k}{2}]$ от апостериорного распределения.

```{r}
low_ci <- binom.test(x = 108+92, n = 108+92+12+28)$conf.int[1]
up_ci <-  binom.test(x = 108+92, n = 108+92+12+28)$conf.int[2]

cred_int_l <- qbeta(0.025, 108+92, 12+28)
cred_int_h <- qbeta(0.975, 108+92, 12+28)

tibble(x = seq(0, 1, by = 0.001),
       y = dbeta(x, 108+92, 12+28)) |>
  ggplot(aes(x, y))+
  geom_line()+
  annotate(geom = "errorbar", y = 0, xmin = low_ci, xmax = up_ci, color = "red")+
  annotate(geom = "errorbar", y = -1, xmin = cred_int_l, xmax = cred_int_h, color = "lightblue")+
  labs(title = "Апостериорное распределение",
       subtitle = "красным фреквентисткий 95% доверительный интервал\nсиним байесовский 95% доверительный интервал",
       x = "", y = "")
```

::: {.callout-note}
В работе [@coretta2016] собраны [данные](https://raw.githubusercontent.com/agricolamz/2025_HSE_b_da4l/refs/heads/main/data/Coretta_2017_icelandic.csv) длительности исландских гласных. Отфильтруйте данные, произнесенные носителем `tt01` (переменная `speaker`), произведите байесовский апдейт данных, моделируя  длительность гласных (переменная `vowel.dur`) нормальным распределением и постройте график. На графике отобразите 80% и 95% байесовский доверительный интервал (при построении интервала я использовал аргумент `width = 0.001`). В качестве априорного распределения используйте нормальное распределение со средним 87 и стандартным отклонением 25. 
:::

```{r}
#| echo: false

read_csv("https://raw.githubusercontent.com/agricolamz/2025_HSE_b_da4l/refs/heads/main/data/Coretta_2017_icelandic.csv") |> 
  filter(speaker == "tt01") ->
  vowels

sd_prior <- 25
sd_data <- sd(vowels$vowel.dur)
sd_post <- 1/sqrt(1/sd_prior^2 + 1/sd_data^2)
mean_prior <- 87
mean_data <- mean(vowels$vowel.dur)
mean_post <- weighted.mean(c(mean_prior, mean_data), c(1/sd_prior^2, 1/sd_data^2))

cred_int_l_80 <- qnorm(0.1, mean_post, sd_post)
cred_int_h_80 <- qnorm(0.9, mean_post, sd_post)

cred_int_l_95 <- qnorm(0.025, mean_post, sd_post)
cred_int_h_95 <- qnorm(0.975, mean_post, sd_post)

vowels |>
  ggplot(aes(vowel.dur)) +
  geom_histogram(aes(y = ..density..), fill = "grey")+
  stat_function(fun = dnorm, args = list(mean_prior,  sd_prior), color = "lightblue")+
  stat_function(fun = dnorm, args = list(mean_post,  sd_post), color = "red")+
  annotate(geom = "errorbar", y = 0, xmin = cred_int_l_80, xmax = cred_int_h_80, width = 0.001, size = 2)+
  annotate(geom = "errorbar", y = -0.001, xmin = cred_int_l_95, xmax = cred_int_h_95, width = 0.001, size = 2)+
  annotate(geom = "text", y = -0.002, x = mean_post, label = "95% credible interval")+
  annotate(geom = "text", y = 0.001, x = mean_post, label = "80% credible interval")
```
