---
editor_options: 
  chunk_output_type: console
---

```{r setup06}
#| include: false
knitr::opts_chunk$set(message = FALSE, warning = FALSE, comment = "")
options(scipen=999)
library(tidyverse)
theme_set(theme_bw())
```

# Коэффициент Байеса

## Формула Байеса опять

$$P(\theta|Data) = \frac{P(Data|\theta) \times  P(\theta) }{P(Data)}$$

Рассмотрим какой-то простой случай, который мы уже видели много раз.

::: {.callout-note}
Немного упрощая данные из статьи [@rosenbach03: 394], можно сказать что носители британского английского предпочитают *s*-генитив (90%) *of*-генитиву (10%). Проведите байесовский апдейт, если Вы наблюдаете в интервью британского актера из 120 контекстов 92 *s*-генитивов. Априорное распределение берите соразмерное данным.
:::

Если мы не будем следовать простой дорожкой, которую мы обсуждали несколько разделов назад, а будем все делать согласно формуле Байеса, то получатся следующие компоненты:

- априорное распределение
```{r}
tibble(x = seq(0, 1, 0.001),
       prior = dbeta(x = x, shape1 = 120*0.9, shape2 = 120*0.1)) |> 
  ggplot(aes(x, prior))+
  geom_line(color = "red")
```

- функция правдоподобия
```{r}
tibble(x = seq(0, 1, 0.001),
       likelihood = dbinom(x = 92, size = 120, prob = x)) |> 
  ggplot(aes(x, likelihood))+
  geom_line()
```

- их произведение (пропорционально апостериорному распределению)

```{r}
tibble(x = seq(0, 1, 0.001),
       prior = dbeta(x = x, shape1 = 120*0.9, shape2 = 120*0.1),
       likelihood = dbinom(x = 92, size = 120, prob = x),
       product = prior*likelihood) |> 
  ggplot(aes(x, product))+
  geom_line()
```

- предельное правдоподобие, которое позволяет сделать получившееся распределение распределением вероятностей

```{r}
marginal_likelihood <- integrate(function(p){
  dbinom(92, 120, p) * dbeta(p, 120*0.9, 120*0.1)}, 
  lower = 0, 
  upper = 1)
marginal_likelihood
```

- ... и в результате получается апостериорное распределение!

```{r}
tibble(x = seq(0, 1, 0.001),
       prior = dbeta(x = x, shape1 = 120*0.9, shape2 = 120*0.1),
       likelihood = dbinom(x = 92, size = 120, prob = x),
       product = prior*likelihood,
       posterior = product/marginal_likelihood[[1]]) |> 
  ggplot(aes(x, posterior))+
  geom_line(color = "darkgreen")+
  geom_line(aes(y = prior), color = "red")
```

... которое мы умеем доставать и быстрее:

```{r}
tibble(x = seq(0, 1, 0.001),
       prior = dbeta(x = x, shape1 = 120*0.9, shape2 = 120*0.1),
       likelihood = dbinom(x = 92, size = 120, prob = x),
       product = prior*likelihood,
       posterior = product/marginal_likelihood[[1]],
       posterior_2 = dbeta(x = x, shape1 = 120*0.9+92, shape2 = 120*0.1+120-92)) |> 
  ggplot(aes(x, posterior))+
  geom_line(color = "darkgreen", size = 2)+
  geom_line(aes(y = prior), color = "red")+
  geom_line(aes(y = posterior_2), linetype = 2, color = "yellow")
```

Представим себе, что у нас есть $k$ гипотез $M$. Тогда формула Байеса может выглядеть вот так:

$$P(M_k|Data) = \frac{P(Data|M_k) \times  P(M_k) }{P(Data)}$$
В данном занятии мы рассмотрим только случай двух модели, но можно рассматривать и случаи, когда моделей много. Посмотрим на соотношение апостериорных распределений двух моделей:

$$\underbrace{\frac{P(M_1 \mid Data)}{P(M_2 \mid Data)}}_{\text{posterior odds}} = \frac{\frac{P(Data|M_1) \times  P(M_1) }{P(Data)}}{\frac{P(Data|M_2) \times  P(M_2) }{P(Data)}}=\underbrace{\frac{P(Data \mid M_1)}{P(Data \mid M_2)}}_{\text{Bayes factor}}\times\underbrace{\frac{P(M_1)}{P(M_2)}}_{\text{prior odds}}$$

Таким образом байесовский коэффициент это соотношение апосториорных распределений деленное на соотношение априорных распределений.

$$BF_{12}= \frac{P(M_1 \mid Data)/P(M_2 \mid Data)}{P(M_1)/P(M_2)}=\frac{P(M_1 \mid Data)\times P(M_2)}{P(M_2 \mid Data)\times P(M_1)}$$

В результате получается, что коэффициент Байеса --- это соотношение предельных правдоподобий (знаменатель теоремы Байеса):


$$BF_{12}= \frac{P(Data|\theta, M_1))}{P(Data|\theta, M_2))}=\frac{\int P(Data|\theta, M_1)\times P(\theta|M_1)}{\int P(Data|\theta, M_2)\times P(\theta|M_2)}$$

Важно заметить, что если вероятности априорных моделей равны, то байесовский коэффициент равен просто соотношению функций правдоподобия. 

Надо отметить, что не все тепло относятся к сравнению моделей байесовским коэффициентом (см. [@gelman1995]).

## Категориальные данные

Для примера обратимся снова к датасету, который содержит спамерские и обычные смс-сообщения, выложенному UCI Machine Learning [на kaggle](https://www.kaggle.com/uciml/sms-spam-collection-dataset), и при помощи пакета `udpipe` токенизируем и определим часть речи:

```{r}
#| fig-width: 9
#| fig-height: 7
sms_pos <- read_csv("https://raw.githubusercontent.com/agricolamz/2024_HSE_b_da4l/master/data/spam_sms_pos.csv")
glimpse(sms_pos)
sms_pos |> 
  group_by(type) |> 
  mutate(ratio = n/sum(n),
         upos = fct_reorder(upos, n, mean, .desc = TRUE)) |>
  ggplot(aes(type, ratio))+
  geom_col()+
  geom_label(aes(label = round(ratio, 3)), position = position_stack(vjust = 0.5))+
  facet_wrap(~upos, scales = "free_y")
```

Давайте полученные доли считать нашей моделью: сумма всех чисел внутри каждого типа (`ham`/`spam`) дает в сумме 1. Мы получили новое сообщение: 

> Call FREEPHONE 0800 542 0825 now! 

Модель `udpipe` разобрала его следующим образом: 

> VERB NUM NUM NUM NUM ADV PUNCT 

Если мы считаем наши модели равновероятными:

```{r}
first_update <- tibble(model = c("ham", "spam"),
                       prior = 0.5,
                       likelihood = c(0.135, 0.096),
                       product = prior*likelihood,
                       marginal_likelihood = sum(product),
                       posterior = product/marginal_likelihood)
first_update
```

Если же мы примем во внимание, что наши классы не равноправны, то сможем посчитать это нашим априорным распределением для моделей.
```{r}
sms_pos |> 
  uncount(n) |> 
  count(type) |> 
  mutate(ratio = n/sum(n)) ->
  class_ratio
class_ratio

second_update <- tibble(model = c("ham", "spam"),
                        prior = class_ratio$ratio,
                        likelihood = c(0.135, 0.096),
                        product = prior*likelihood,
                        marginal_likelihood = sum(product),
                        posterior = product/marginal_likelihood)
second_update

# Bayes factor
second_update$marginal_likelihood[1]/first_update$marginal_likelihood[1]
```

## [Интерпретация коэфициента Байеса](https://en.wikipedia.org/wiki/Bayes_factor#Interpretation)

## Биномиальные данные

Рассмотрим простенькую задачу, которую мы видели раньше:

::: {.callout-note}
Немного упрощая данные из статьи [@rosenbach03: 394], можно сказать что носители британского английского предпочитают *s*-генитив (90%) *of*-генитиву (10%), а носители американского английского предпочитают *s*-генитив (85%) *of*-генитиву (15%). Мы наблюдаем актера, который в интервью из 120 контекстов использует в 92 случаях *s*-генитивы. Сравните модели при помощи байесовского коэффициента.
:::

```{r}
tibble(x = seq(0, 1, by = 0.001),
       y = dbeta(x, 120*0.9, 120*0.1),
       z = dbeta(x, 120*0.85, 120*0.15)) |> 
  ggplot(aes(x, y))+
  geom_line(color = "red")+
  geom_line(aes(y = z), color = "lightblue")+
  geom_vline(xintercept = 92/120, linetype = 2)

m1 <- function(p) dbinom(92, 120, p) * dbeta(p, 120*0.9, 120*0.1)
m2 <- function(p) dbinom(92, 120, p) * dbeta(p, 120*0.85, 120*0.15)

integrate(m1, 0, 1)[[1]]/integrate(m2, 0, 1)[[1]]
```

::: {.callout-note}
В работе [@coretta2016] собраны [данные](https://raw.githubusercontent.com/agricolamz/2022_da4l/master/data/Coretta_2017_icelandic.csv) длительности исландских гласных (столбец `vowel.dur`). Отфильтруйте данные, произнесенные носителем `tt01` (переменная `speaker`), посчитайте байесовский коэффициент ($B_{12}$) для двух априорных моделей:

- нормального распределения со средним 87 и стандартным отклонением 25. ($m_1$)
- нормального распределения со средним 85 и стандартным отклонением 30. ($m_2$)

Ответ округлите до трёх или менее знаков после запятой.
:::

```{r}
#| echo: false
read_csv("https://raw.githubusercontent.com/agricolamz/2024_HSE_b_da4l/master/data/Coretta_2017_icelandic.csv") |> 
  filter(speaker == "tt01") ->
  vowels

m1 <- function(x) dnorm(x, 87, 25) * dnorm(x, 
                                           mean(vowels$vowel.dur),
                                           sd(vowels$vowel.dur))
m2 <- function(x) dnorm(x, 85, 30) * dnorm(x, 
                                           mean(vowels$vowel.dur),
                                           sd(vowels$vowel.dur))

library(checkdown)
(integrate(m1, -Inf, Inf)[[1]]/integrate(m2, -Inf, Inf)[[1]]) |> 
  round(digits = 3) |> 
  check_question(placeholder = "1.234")
```

## Сравнение точечных и интервальных моделей (основано на [@etz18])

До этого момента, когда мы говорили о сравнении биномиальных данных, мы обычно говорили о поиске и описании параметра *p* бета и биномиального распределений --- которая в свою очередь представляет отражает нашу точечную оценку моделируемого процесса. Например, если мы пытаемся моделировать род слова (например, *кофе*), мы можем представить это в виде трех гипотез: слово относится к одному роду, к другому роду или существует вариативность:

```{r}
#| echo: false

x_axis <- seq(0, 1, 0.001)

tibble(x = rep(x_axis, 3),
       y = c(5*(x_axis == 0),
             5*(x_axis == 1),
             5*(x_axis == 0.5)),
       type = rep(c("род 1, θ = 0", "род 2, θ = 1", "вариативность, θ = 0.5"),
                  each = 1001)) %>% 
  ggplot(aes(x, y, xend = x, yend = 0.1, color = type, linetype = type))+
  geom_step(linewidth = 1.2)+
  labs(x = "вероятность", y = NULL, color = NULL, linetype = NULL)+
  theme(legend.position = "bottom")
```

В большинстве случаев нас интересует не все три варианта, а лишь два: слово четко характеризуется некоторым родом или же мы наблюдаем вариативность. Если же вдруг в реальности вы видите третий вариант --- значит вы недостаточно подготовились к моделированию и строить гипотезы было рано.

```{r}
#| echo: false

tibble(x = rep(x_axis, 2),
           y = c(5*(x_axis == 1),
                 5*(x_axis == 0.5)),
           type = rep(c("некоторый род X, θ = 1", "вариативность, θ = 0.5"),each = 1001)) %>% 
  ggplot(aes(x, y, xend = x, yend = 0.1, color = type, linetype = type))+
  geom_step(linewidth = 1.2)+
  labs(x = "вероятность", y = NULL, color = NULL, linetype = NULL)+
  theme(legend.position = "bottom")
```

Представим в ходе эксперимента мы опросили 16 носителей. В таком случае мы можем описать предсказания модели при помощи двух биномиальных распределений:

```{r}
#| echo: false

tibble(x = rep(1:16, 2),
       y = c(-dbinom(1:16, 16, prob = 0.5),
             dbinom(1:16, 16, prob = 1)),
       type = rep(c("вариативность, θ = 0.5", "некоторый род X, θ = 1"),
                  each = 16)) %>% 
  ggplot(aes(x, y, fill = type))+
  geom_col()+
  labs(x = "предсказанное количество употреблений рода Х",
       y = "вероятность", fill = NULL)+
  scale_x_continuous(breaks = 1:16)+
  scale_y_continuous(breaks = seq(-0.25, 1, 0.25), 
                     labels = abs(seq(-0.25, 1, 0.25)))+
  theme(legend.position = "bottom")
```

Наш классификатор получился слишком строгий: либо все говорят слово в роде X, либо вариативность. Для того, чтобы допустить хоть какие-то поблажки, давайте ослабим параметр с 1 до 0.96:

```{r}
#| echo: false

tibble(x = rep(x_axis, 2),
       y = c(5*(x_axis == 0.96),
             5*(x_axis == 0.5)),
       type = rep(c("некоторый род X, θ = 0.96", "вариативность, θ = 0.5"),
                  each = 1001)) %>% 
  ggplot(aes(x, y, xend = x, yend = 0.1, color = type, linetype = type))+
  geom_step(linewidth = 1.2)+
  labs(x = "вероятность", y = NULL, color = NULL, linetype = NULL)+
  theme(legend.position = "bottom")
```

Тогда предсказания модели будет выглядит вот так:

```{r}
#| echo: false

tibble(x = rep(1:16, 2),
       y = c(-dbinom(1:16, 16, prob = 0.5),
             dbinom(1:16, 16, prob = 0.96)),
       type = rep(c("вариативность, θ = 0.5", "некоторый род X, θ = 0.96"),
                  each = 16)) %>% 
  ggplot(aes(x, y, fill = type))+
  geom_col()+
  labs(x = "предсказанное количество употреблений рода Х",
       y = "вероятность", fill = NULL)+
  scale_x_continuous(breaks = 1:16)+
  scale_y_continuous(breaks = seq(-0.25, 1, 0.25), 
                     labels = abs(seq(-0.25, 1, 0.25)))+
  theme(legend.position = "bottom")
```

На всякий случай, соотношение высот столбиков --- это фриквентистский вариант байесовского коэффициента, который называется **тест отношения правдоподобия** (likelihood ratio).

```{r}
#| echo: false

tibble(x = rep(1:16, 2),
       y = c(-dbinom(1:16, 16, prob = 0.5),
             dbinom(1:16, 16, prob = 0.96)),
       type = rep(c("вариативность, θ = 0.5", "некоторый род X, θ = 0.96"),
                  each = 16)) %>% 
  ggplot(aes(x, y, fill = type))+
  geom_col()+
  labs(x = "предсказанное количество употреблений рода Х",
       y = "вероятность", fill = NULL)+
  scale_x_continuous(breaks = 1:16)+
  scale_y_continuous(breaks = seq(-0.2, 0.4, 0.2), 
                     labels = abs(seq(-0.2, 0.4, 0.2)))+
  theme(legend.position = "bottom")+
  annotate(geom = "text", x = 13, y = -0.05, label = "⬆", size = 10)+
  annotate(geom = "text", x = 13, y =  0.05, label = "⬇", size = 10)
```

Основная проблема точечных оценок заключается в том, что они оставляют достаточно много неуверенности в промежуточных значениях. Представим, что у нас не 16 наблюдений, а 90:

```{r}
#| echo: false

tibble(x = rep(1:90, 2),
       y = c(-dbinom(1:90, 90, prob = 0.5),
             dbinom(1:90, 90, prob = 0.96)),
       type = rep(c("вариативность, θ = 0.5", "некоторый род X, θ = 0.96"),
                  each = 90)) %>% 
  ggplot(aes(x, y, fill = type))+
  geom_col()+
  labs(x = "предсказанное количество употреблений рода Х",
       y = "вероятность", fill = NULL)+
  theme(legend.position = "bottom")
```

В таком случае наш классификатор достаточно сильно не уверен в значениях между 65 и 75. Альтернативой являются интервальные модели:

```{r}
#| echo: false

dunifbinom <- function(x, N, lo, hi) {
  y = x
  for (i in 1:length(x)) {
    y[i] = integrate(function(theta) dunif(theta, lo, hi) * dbinom(x[i], N, theta),
                     0, 1, subdivisions = 10000L,
                     rel.tol = 1e-4, 
                     abs.tol = 1e-4,
                     stop.on.error = TRUE,
                     keep.xy = FALSE, 
                     aux = NULL)$value
  }
  y
}

tibble(x = rep(x_axis, 2),
           y = c(5*(x_axis == 0.5),
                 dunif(x_axis, 0.5, 1)),
           type = rep(c("вариативность, θ = 0.5", "некоторый род X, θ = u(0.5, 1)"),each = 1001)) |>
  ggplot(aes(x, y, xend = x, yend = 0.1, color = type, linetype = type))+
  geom_step(linewidth = 1.2)+
  labs(x = "вероятность",
       y = NULL)+
  labs(x = "предсказанное количество употреблений рода Х",
       y = "вероятность", color = NULL, linetype = NULL)+
  theme(legend.position = "bottom")

tibble(x = rep(1:16, 2),
           y = c(-dbinom(1:16, 16, prob = 0.5),
                 dunifbinom(x = 1:16, 16, 0.5, 1)),
           type = rep(c("вариативность, θ = 0.5", "некоторый род X, θ = u(0.5, 1)"),each = 16)) |>
  ggplot(aes(x, y, fill = type))+
  geom_col()+
  labs(x = "предсказанное количество употреблений рода Х",
       y = "вероятность", fill = NULL)+
  theme(legend.position = "bottom")+
  scale_x_continuous(breaks = 1:16)
```

Или вот еще возможные комбинации:

```{r}
#| echo: false

tibble(x = rep(1:16, 2),
           y = c(-dbinom(1:16, 16, prob = 0.5),
                 dbinom(1:16, 16, prob = 0.7)),
           type = rep(c("θ = 0.5", "θ = 0.7"),each = 16)) %>% 
  ggplot(aes(x, y, fill = type))+
  geom_col()+
  labs(title = "two point hypotheses",
       x = "предсказанное количество употреблений рода Х",
       y = "вероятность", 
       fill = NULL)+
  theme(legend.position = "bottom")+
  scale_x_continuous(breaks = 1:16) -> p1

tibble(x = rep(1:16, 2),
           y = c(-dbinom(1:16, 16, prob = 0.5),
                 dunifbinom(x = 1:16, 16, 0, 1)),
           type = rep(c("θ = 0.5", "θ = u(θ|0, 1)"),each = 16)) %>% 
  ggplot(aes(x, y, fill = type))+
  geom_col()+
  labs(title = "point and unimodal",
       x = "предсказанное количество употреблений рода Х",
       y = "вероятность", 
       fill = NULL)+
  theme(legend.position = "bottom")+
  scale_x_continuous(breaks = 1:16) -> p2

tibble(x = rep(1:16, 2),
           y = c(-dunifbinom(x = 1:16, 16, 0, 1),
                 dunifbinom(x = 1:16, 16, 0.5, 1)),
           type = rep(c("θ = u(θ|0, 1)", "θ = u(θ|0.5, 1)"),each = 16)) %>% 
  ggplot(aes(x, y, fill = type))+
  geom_col()+
  labs(title = "",
       x = "предсказанное количество употреблений рода Х",
       y = "вероятность", 
       fill = NULL)+
  theme(legend.position = "bottom")+
  scale_x_continuous(breaks = 1:16) -> p3

tibble(x = rep(1:16, 2),
           y = c(-dunifbinom(x = 1:16, 16, 0, 0.5),
                 dunifbinom(x = 1:16, 16, 0.5, 1)),
           type = rep(c("θ = u(θ|0, 0.5)", "θ = u(θ|0.5, 1)"),each = 16)) %>% 
  ggplot(aes(x, y, fill = type))+
  geom_col()+
  labs(title = "complementary directions",
       x = "предсказанное количество употреблений рода Х",
       y = "вероятность", 
       fill = NULL)+
  theme(legend.position = "bottom")+
  scale_x_continuous(breaks = 1:16) -> p4

gridExtra::grid.arrange(p1, p2, p3, p4)
```
