---
editor_options: 
  chunk_output_type: console
---

# A/B тестирование с пакетом `bayesAB`

::: {.callout-note}
У нас есть два диалектолога, которые поехали в экспедицию. Оба записали интервью с одним и тем же носителем, тестируя, с какой вероятностью носитель выдаст диалектную форму (1) или литературную форму (0).

Результаты исследователя A: `c(0, 1, 0, 0, 0, 0, 0, 0, 0, 0, 0, 0, 0, 0, 0, 0, 0, 0, 1, 1, 0, 0, 1, 0, 0, 0, 0, 0, 0, 0)`

Результаты исследователя B: `c(0, 0, 0, 0, 0, 0, 0, 0, 1, 0, 0, 0, 0, 1, 0, 0, 0, 0, 0, 0, 0, 0, 0, 0, 0, 0, 0, 0, 0, 0)`

У нас есть подозрение, что на результаты исследователя А повлиял прайминг, который он не контролировал. Проверьте гипотезу, если мы, в общем, не ожидаем увидеть эту диалектную черту в данной местности (Beta(1, 10)).
:::

```{r}
library(bayesAB)

A <- c(0, 1, 0, 0, 0, 0, 0, 0, 0, 0, 0, 0, 0, 0, 0, 0, 0, 0, 1, 1, 0, 0, 1, 0, 0, 0, 0, 0, 0, 0)
B <- c(0, 0, 0, 0, 0, 0, 0, 0, 1, 0, 0, 0, 0, 1, 0, 0, 0, 0, 0, 0, 0, 0, 0, 0, 0, 0, 0, 0, 0, 0)

AB <- bayesTest(A,
                B,
                priors = c('alpha' = 1, 'beta' = 10),
                distribution = 'bernoulli')

summary(AB)
plot(AB)
```

```{r}
#| echo: false

plot(AB, priors = FALSE, posteriors = FALSE)
```

